臺灣高雄地方法院民事裁定　　　　　　　　　　　　九十三年度聲繼字第一二一號
　　聲　明　人　乙○○
　　代　理　人　沈志祥　律師
右聲明人聲明繼承被繼承人甲○○在臺灣之遺產事件，本院裁定如下：
    主    文
聲明駁回。
程序費用由聲明人負擔。
    理    由
一、本件聲明意旨略以：聲明人乙○○係被繼承人甲○○（男性，民國十五年一月二
    十五日生，業於九十三年一月二十一日死亡，
    一一二號，生前最後住所為高雄縣大寮鄉○○路中興一巷十七號）在中國大陸之
    配偶，
　　人甲○○亡故後在臺留有遺產，依中華民國民法第一千一百三十八條之規定，聲
  　明人對其遺產有繼承權，爰依臺灣地區與大陸地區人民關係條例施行細則第五十
    九條之規定，向本院聲明繼承被繼承人甲○○在臺之遺產等語，並提出被繼承人
    之除戶
    基金會驗證證明書、委託書、委託公證書各一件為證。
二、按臺灣地區人民與大陸地區人民間之民事事件，除本條例另有規定外，適用臺灣
    地區之法律，臺灣地區與大陸地區人民關係條例第四十一條第一項前段定有明文
    。次按遺產繼承人，除配偶外，依左列順序定之：一、直系血親卑親屬；二、父
    母；三、兄弟姊妹；四、祖父母，中華民國民法第一千一百三十八條亦有明文規
    定。是依前開法律規定，得為被繼承人之遺產繼承人者，除被繼承人死亡時尚生
    存之直系血親卑親屬、父母、兄弟姊妹、祖父母外，以被繼承人死亡時仍屬合法
    之配偶為限，合先敘明。
三、查聲明人主張之前揭事實，固據其提出被繼承人甲○○死亡時之除戶
    繼承系統表，及聲請人之親屬關係公證書、財團法人海峽交流基金會驗證證明書
    、委託書、委託公證書各一件為證，然其是否為被繼承人甲○○之合法配偶而得
    繼承其在臺之遺產，本院審酌如下：
  (一)本件聲請人主張其為被繼承人甲○○之配偶，係以其提出之中華人民共和國四川
    省成都市成華區公證處
    字第一六七號「親屬關係公證書」、財團法人海峽交流基金會九十三年十月二十
    日掣作之（九三）核字第○八八四七四號驗證證明書各一件（詳本院卷第十一頁
    背面、第十三頁背面）為其主要之立論根據，惟依聲請人所提前開「親屬關係公
    證書」所載：「經調查和向知情人曾淑懿、劉桂芳了解，茲證明甲○○（男，一
    九二六年一月二十五日出生，二○○四年一月二十一日死亡，生前住臺灣省高雄
    縣大寮鄉○○○○○路中心《興》一巷十七號）的原配偶和直系親屬共有以下三
    人．．．原配偶：曾氏（全名：乙○○），一九三九年九月二十四日出生，（於
    一九四九年與被繼承人甲○○結婚，於一九五三年與被繼承人甲○○離婚，一九
    五三年十月又與黃致富結婚），現址：四川省成都市○○○○路八號六幢四單元
    五號。」等情（詳本院卷十一頁背面），顯見聲請人縱曾與被繼承人甲○○有過
    結婚之事實，然其已於一九五三年與被繼承人甲○○離婚，並於同年十月與他人
    （黃致富）再婚無訛。是依聲請人所提前開「親屬關係公證書」所載內容，尚無
    從證明聲請人於被繼承人甲○○死亡時，仍屬被繼承人甲○○之合法配偶，已無
    疑義。
  (二)本院為調查聲請人是否為被繼承人甲○○死亡時之合法配偶，經依職權向行政院
    國軍退除役官兵輔導委員會高雄縣榮民服務處（以下均稱為高雄縣榮民服務處）
    查詢，經該處於九十三年十一月三十日以高縣服字第○九三○○○六五七七號函
    並函送被繼承人甲○○之基本資料、單身榮民親屬關係表（填表日期：九十一年
    七月二十六日）、治喪會議紀錄（九十三年一月二十九日）、及大陸親屬（被繼
    承人之妹妹張道華）來函等影本資料各一份（詳本院卷第二十三頁至第三十頁）
    到院。然查：
    1.依前開高雄縣榮民服務處所提被繼承人甲○○「單身榮民親屬關係表」所示（
    　詳本院卷第二十五頁），該表固係於九十一年七月二十六日由證人王天佐所代
      為填寫（此部分未記明於證人訊問筆錄，惟為聲請人之代理人所不否認），然
      該表僅載明被繼承人甲○○在大陸親屬為妹妹張道華。衡情，如甲○○尚有在
      大陸之合法配偶，其必將此事實告知證人王天佐並填寫於「單身榮民親屬關係
      表」內始合於常理，顯見甲○○於九十一年七月二十六日填寫「單身榮民親屬
      關係表時，其本人並未承認其在大陸地區尚有本件聲請人「乙○○」之合法配
      偶關係存在無疑。
    2.另依前開高雄縣榮民服務處所提被繼承人甲○○之「治喪會議紀錄」（詳本院
      卷第二十六頁、第二十七頁）所示，該「治喪會議紀錄」內討論事項：捌，係
      記載：「駐區服務組長王天佐先生（於治喪會議出席時發言表示）：一、故員
      （指甲○○）生前曾告訴我，在他兵籍表上，大陸原配被誤植為曾氏，其實他
      根本沒有結婚。他曾去函過（向）相關單位陳情，但均沒有結果。害他這一生
      很遺憾，不能結婚。」等情，足認被繼承人甲○○於生前應確有告知證人王天
      佐有關其於大陸跟本沒有結婚之事實無訛。
    3.再參以前開高雄縣榮民服務處所提被繼承人甲○○之大陸親屬（即被繼承人之
      胞妹張道華）來函影本一份所示（詳本院卷第二十九頁、第三十頁），該大陸
      親屬來函係由署名張道華、黃懷南所寫，於該信函中即書明：「我願意十分尊
      敬的對您，也願意尊敬乙○○，很想喊她一聲大嫂」等語（詳本院卷第二十九
      頁背面），足認來函之張道華應確係被繼承人甲○○之妹妹，及張道華來函時
      （即二○○三年六月二十一日）並不認為乙○○與被繼承人甲○○有合法之配
      偶關係，始於信函中書明：「很想喊她一聲大嫂」等語。是本院依甲○○之妹
      妹張道華來函之真意所示，實堪認定聲請人乙○○與被繼承人甲○○於大陸時
      期並無合法配偶關係。
    4.綜前高雄縣榮民服務處所提被繼承人甲○○之相關資料所示，確無積極證據足
      認聲請人乙○○與被繼承人甲○○間，有合法之配偶關係，已昭然若揭。
  (三)本院為再確認聲請人與被繼承人間是否有合法之配偶關係，爰依職權通知證人王
    天佐、王其仙到庭協助調查，經證人王天佐即被繼承人駐區服務組組長到庭證稱
    ：「甲○○是單身榮民，我是駐區（即甲○○係以單身榮民身份，住於行政院國
    軍退除役官兵輔導委員會所屬高雄縣榮民服務處之眷村社區）服務組組長，我常
    去看他，在閒聊中甲○○有談到他在大陸有個女朋友一直很想跟她結婚，但礙於
    配偶欄中被記載『曾氏』，是因為甲○○當時在軍中出差，軍中文書就依同僚的
    供述，記載其已結婚配偶為『曾氏』。但是甲○○也曾說他在大陸有一個女兒，
    是因為戰亂沒有辦理結婚登記，甲○○說他很想結婚，但礙於配偶有記載，希望
    我幫忙能解決這個問題。甲○○確實跟我說他沒有正式結婚」等語明確。另據證
    人王其仙即被繼承人甲○○在臺之乾女兒到庭證稱：「甲○○跟我說他在大陸時
    ，因戰亂有跟一個女子發生關係，但沒有正式結婚，可是有生一個女兒」等語明
    確在卷（以上證人王天佐、王其仙之證言，均詳本院卷第五十三頁）。本院綜合
    上開證人之證述各語，並參諸前開高雄縣榮民服務處函附之被繼承人甲○○之基
    本資料、單身榮民親屬關係表、治喪會議紀錄、及大陸親屬來函等影本資料所示
    ，證人王天佐、王其仙所證述其等親自聽聞自甲○○之前開敘述，均與上開高雄
　　縣榮民服務處函附之資料所載內容相符，確堪認定被繼承人甲○○在大陸地區，
  　曾與一女子發生關係並因而生有一名女兒，然並無與該女子正式結婚之事實無訛
    ，是聲請人自無與甲○○有正式合法之配偶關係，已臻明確。
  (四)聲請人代理人具狀陳稱：「甲○○生前曾委託代理人提出確認其與被告曾氏之婚
    姻關係不存在之訴訟中，曾親口告知『其大陸配偶為《曾氏》，
    》錯誤，且因想再婚，請求提起本訴訟，並明白告知《曾氏》即《乙○○》，惟
    因甲○○於訴訟過程中死亡，案件視同撤回，甲○○與乙○○之婚姻仍維持，更
    足見聲請人乙○○即為配偶」等情，嗣經本院依職權調閱本院九十二年度婚字第
    一六八號確認婚姻關係不存在民事事件卷宗審核結果，依該事件起訴書所載：「
    原告甲○○為四川成都人，於大陸時期並未取妻，惟有一要好女友，民國三十八
    年隨政府軍隊播遷來臺，終日與軍隊為伍，民國五十七年隨軍隊辦理共同生活戶
    則與被告並無任何婚姻關係，原告現已垂垂老矣，正需找尋伴侶以度黃昏之年之
    際，卻因
    狀請鈞院鑒核，惠准原告之所請，判處其婚姻關係不存在，以符法制，而保民權
    」等情（詳本院卷第六十五頁起訴狀影本），並於該民事事件審理中，另經訴訟
　　代理人即本件之代理人沈志祥律師具狀補正：被告乙○○，
  　雙林中橫路八號六棟四單元五號等情在卷（詳本院九十二年度婚字第一六八號卷
    宗內第十四頁陳報狀）。本院審酌於該民事事件之原告甲○○（即本件之被繼承
    人），係委任具專業法律智識之律師為其訴訟代理人（亦為本件聲請人之代理人
    ），而細繹其起訴狀內容所載意旨，應係認為原告甲○○確無與乙○○有合法之
    婚姻關係，欲求為確認甲○○與被告乙○○之婚姻關係不存在，而原告於訴狀中
    已自承於大陸並未取妻之事實，此與本院依職權函查有關高雄縣榮民服務處函附
    之被繼承人甲○○之基本資料、單身榮民親屬關係表、治喪會議紀錄、大陸親屬
    來函等資料所載內容無違，及與證人王天佐、王其仙到庭證述情事亦相符合，已
    如前述；而該民事事件之訴訟代理人依其專業之法律智識，自不可能於該起訴狀
    中有所誤載原告之真意；是依本院九十二年度婚字第一六八號起訴狀之真意所示
    ，原告應確與本件聲請人乙○○並無合法之配偶關係，已至為顯然。是本件聲請
    人既無其他明確證據足資證明其與甲○○間確有合法之配偶關係存在，自非得因
    張玉已死亡之事實，反遽推論其為甲○○之合法配偶，已然明確。
  (五)聲請人代理人另具狀請求本院再傳訊證人王天佐、王其仙到庭，以查證甲○○生
    前曾告知證人關於大陸無結婚之事實不足為信，蓋甲○○有意隱瞞，及親屬關係
    表（指被繼承人甲○○之單身榮民親屬關係表）亦非事實等情。惟本院認為，縱
    認甲○○確曾隱瞞其於大陸時期曾與聲請人結婚之事實，惟據聲請人所提前開親
    屬關係表所載：「原配偶：曾氏（全名：乙○○），一九三九年九月二十四日出
　　生，（於一九四九年與被繼承人甲○○結婚，於一九五三年與被繼承人甲○○離
  　婚，一九五三年十月又與黃致富結婚）」等情，已堪認定聲請人現係與大陸人民
    『黃致富』間，始存有合法之婚姻關係。而證人王天佐、王其仙於本院已明確證
    述其等從甲○○所親自聽聞之前開證詞各語在卷，其二人亦無從猜測前開證言是
　　否為甲○○所刻意隱瞞之不實情事，且因甲○○本人已死亡而無從到庭查證，自
  　無再傳訊證人王天佐、王其仙到庭之必要，本院爰不再傳訊該證人到庭。
四、綜前調查結果，確無積極證據足資證明聲請人乙○○為被繼承人甲○○死亡時之
    合法配偶。揆諸前揭法律規定，聲明人乙○○具狀聲明繼承被繼承人甲○○在臺
    之遺產，於法尚非有據。從而，本件聲明人之聲明為無理由，應予駁回。
五、依非訟事件法第八條第一項前段，裁定如主文。
中　　　華　　　民　　　國　　　九十四　　　年　　 一 　　月　　十一　　日
                              　　　　臺灣高雄地方法院家事法庭
　　　　　　　　　　　　　　　　　　　　法      官  柯盛益
右為正本係照原本作成。
如對本裁定抗告，須於裁定送達後十日內向本院提出抗告狀。
中　　　華　　　民　　　國　　　九十四　　　年　　 一 　　月　　十一　　日
                                  　　　法院書記官  鄭裕一
